臺灣臺北地方法院民事判決　　　　　　100年度簡上字第131號
上　訴　人　南方藝術宮殿社區管理委員會
法定代理人　李安
被上訴人　　彭秀芳
上列當事人間清償債務事件，上訴人對於民國一百年一月二十六
日本院新店簡易庭九十九年度店簡字第一二０三號第一審判決提
起上訴，本院於民國一百年五月十一日言詞辯論終結，判決如下
：
    主  文
上訴駁回。
第二審訴訟費用由上訴人負擔。
    事實及理由
一、上訴人主張：
  (一)南方藝術宮殿社區（下稱上訴人社區）於民國八十四年間，
    因建商倒閉而未完成公共設施之施作，為自力完成各項工程
    ，經上訴人社區同年十一月五日區分所有權人會議決議，由
    區分所有權人各繳納新臺幣（下同）十六萬元作為公共基金
    ，被上訴人原有繳納該十六萬元公共基金，詎被上訴人嗣後
    卻提起訴訟，主張該十六萬元係屬管理費性質，請求法院判
    命上訴人返還，經鈞院新店簡易庭九十八年度店小字第三五
    五號判決、鈞院九十九年小上字第一０八號判決，均認定該
    十六萬元屬預付管理費性質，上訴人亦已依上開判決退還十
    六萬元款項予被上訴人。就此而論，被上訴人並未繳納公共
    基金十六萬元。爰依公寓大廈管理條例規定提起本件訴訟，
    並聲明：被上訴人應給付上訴人十六萬元及自九十四年十月
    十五日至清償日止，按年息百分之五計算之利息。
  (二)上訴理由略以：
  1.前案判決均認定被上訴人原繳交十六萬元屬於管理費預繳之
    性質，但並未認定被上訴人已繳交依據八十四年十月三十一
    日、八十四年十一月五日第一、二次區分所有權人會議決議
    所應繳之十六萬元公共基金。鈞院前開九十七年度審小上字
    第三號確定判決只認定被上訴人繳交十六萬元「可以」拿去
    交管理費。但一旦該筆金額繳交管理費後，公共基金即呈現
    未填入之狀態。原審判決誤認鈞院上開判決之既判力範圍而
    違背法令。
  2.原審判決記載「顯見原告本件關於公共基金之請求業經與管
    理費結算完畢」，顯與卷內前案判決書卷證資料不相符合，
    前案判決僅認定十六萬元屬管理費預繳之性質，並未認定被
    告已繳交依第一次、第二次區分所有權人會議決議之公共基
    金。公共基金與管理費不同，被上訴人仍應給付。
二、被上訴人則以：
  (一)上訴人社區於八十四年間，因建商倒閉而未完成之公共設施
    ，為使能自力完成各項工程，經上訴人社區八十四年十一月
    五日區分所有權人會議決議，由區分所有權人各繳納十六萬
    元做為公共基金。惟本社區共二百六十六戶，依第二次區分
    所有權人會議之會議紀錄記載，出席人數僅一一三人，未達
    公寓大廈管理條例第三十一條規定之出席人數門檻，決議並
    非合法。
  (二)又九十六年度店小字第二五四三號一審判決書中明確指出：
    被上訴人於八十四年間已繳付十六萬餘元作為社區基金並用
    於上訴人社區之公共修繕用途，與本件上訴人訴請被上訴人
    給付之管理費性質相同，即被上訴人於八十四年間已繳付之
    十六萬餘元社區基金，應可視為預繳管理費作為公共基金之
    用途。
  (三)上訴人既自承被上訴人有繳交公共基金十六萬元，又提出本
    件起訴對被上訴人追繳公共基金十六萬元，惟當初公共基金
    剩餘款每戶尚可退四萬元，一半抵繳管理費，一半現金退還
    ，管委會告知：沒有繳交公共基金之住戶不得入住社區。事
    實上並非二百六十六戶均有繳交公共基金，並非公平。
  (四)前案判決業已敘明，公共基金等於預繳管理費，性質相同，
    原審判決並未違背法令。
  (五)並聲明：駁回上訴人之訴。
三、原審為上訴人敗訴之判決，上訴人不服，提起上訴，並聲明
    ：(一)原判決廢棄。(二)被上訴人應給付上訴人十六萬元，及自
    九十四年十月十五日起至清償日止，按年息百分之五計算之
    利息。被上訴人則聲明：上訴駁回。
四、本院之判斷：
  (一)上訴人社區於八十四年十一月五日召開第二次（臨時）區分
    所有權人會議，決議關於社區未完工之公共工程，合計每戶
    應繳交公共基金十六萬元，被上訴人旋依該決議，繳交十六
    萬元予上訴人，上訴人嗣並退還四萬元等情，為兩造所不爭
    執，且有上訴人第二次（臨時）區分所有權人會議會議紀錄
    （原證一）在卷可稽，可以採認。
  (二)上訴人於九十六年間，以被上訴人自九十五年四月一日起積
    欠管理費共計三萬四千五百六十元，依公寓大廈管理條例第
    二十一條規定訴請被上訴人給付，經本院新店簡易庭於九十
    七年二月二十九日以九十六年度店小字第二五四三號判決駁
    回上訴人之訴。該判決理由記載：「被告（即本件被上訴人
    ）所稱其於八十四年間已繳付十六萬餘元作為社區之基金，
    堪以採信，並且應認該等基金確實係用於原告社區之公共修
    繕用途。復查，本件原告依公寓大廈管理條例第二十一條規
    定訴請被告給付原告之管理費，應係用於原告社區公共基金
    之用，而公共基金設置目的，是為了支出公寓大廈的共同利
    益及重大修繕事項的費用，再前開被告於八十四年間已繳付
    十六萬餘元作為社區基金並用於原告社區之公共修繕用途，
    與本件原告訴請被告給付之管理費性質相同，即被告於八十
    四年間已繳付之十六萬餘元社區基金，應可視為預繳管理費
    作為公共基金之用途。最後，兩造並不爭執原告曾就上開之
    十六萬餘元退還四萬餘元給被告之情節，是扣除已退還之四
    萬餘元，被告於八十四年間應已視為預繳約十二萬元之管理
    費，已超過原告所主張之被告所積欠之管理費三萬四千五百
    六十元」等語（該案判決事實及理由要領欄第二(二)點）。該
    案經本院以九十七年度小上字第五七號判決駁回上訴確定。
    嗣被上訴人於九十九年間，以其前繳納之前述公共基金，扣
    除上訴人已退還之四萬元，及上訴人主張被上訴人積欠之三
    萬四千五百六十元，上訴人應將被上訴人溢繳之管理費八萬
    五千四百四十元（160,000－40,000－34,560＝85,440）返
    還被上訴人，而訴請被上訴人給付八萬五千四百四十元及利
    息。經本院新店簡易庭以九十九年度店小字第三五五號判命
    上訴人如數給付。該案判決理由略以：「三、經查，…而按
    除別有規定外，確定之終局判決就經裁判之訴訟標的，有既
    判力，民事訴訟法第四百條第一項定有明文。此為關於既判
    力之客觀範圍之規定。而查，關於原告於八十四年間已繳付
    十六萬元作為社區之基金之性質，業經前案判決理由中依據
    證人即被告前主任委員李瑞於前案審理時證述『（問？被告
    八十四年間是否有繳付一筆十六萬元之自救基金）是，應該
    是十六萬五千元』、『（問？用途）挽救建商倒閉，沒有建
    設完成的公共設施的工程款，包括整個設施的機電、七棟大
    樓的電梯、及每戶的對講機、電箱』等語，認定該等基金確
    實係用於被告社區之公共修繕用途，及被告依公寓大廈管理
    條例第二十一條規定訴請原告給付之管理費，亦係用於被告
    社區公共基金之用，而公共基金設置目的，即是為了支出公
    寓大廈的共同利益及重大修繕事項的費用，並以前開原告於
    八十四年間已繳付十六萬餘元作為社區基金並用於原告社區
    之公共修繕用途，與被告於前案訴請原告給付之管理費性質
    相同，而以原告於八十四年間已繳付之十六萬餘元社區基金
    ，應可視為預繳管理費作為公共基金之用途，並以兩造於該
    案中並不爭執已退還四萬餘元給原告，是扣除已退還之四萬
    餘元，原告於八十四年間應已視為預繳約十二萬元之管理費
    ，已超過原告所積欠之管理費三萬四千五百六十元，而判決
    駁回被告於前案對於原告之管理費之請求等情，是依上開規
    定，本件原告據以主張伊前所繳納之十六萬元予被告，嗣被
    告曾退還伊四萬元，視為伊已預繳管理費十二萬元，因伊已
    將上開被告社區內門牌號碼台北市○○區○○路四段二一巷
    十號之一，七樓之房屋出售，被告應將伊所溢繳之管理費八
    萬五千四百四十元返還與伊等語，本院自應受上開確定之終
    局判決之拘束。至被告雖以本院另案九十六年度店小字第二
    七六九號及九十七年度審小字第三號判決認定伊社區管委會
    雖曾向住戶收取自救基金，但並非管理費，二者性質不同，
    原告不得主張抵銷及返還云云為辯，固亦經本院調取該卷審
    明，惟查該案之當事人為被告與訴外人萬軒宇，本件原告並
    非該事件之當事人，尚難認該判決所認定之事實及理由得拘
    束本件原告，被告此之所辯尚可取。四、從而，原告請求被
    告返還伊所溢繳之管理費八萬五千四百四十元（計算式：00
    0000-0 0000=85440），及自支付命令送達被告之翌日起至
    清償日止，按年息百分之五計算之利息，為有理由，應予准
    許」等語，該案嗣經本院以九十九年度小上字第一０八號駁
    回上訴確定在案，上開各情，經本院調取各該卷宗核閱無誤
    。
  (三)按「民事訴訟法第四百條第一項規定確定判決之既判力，惟
    於判決主文所判斷之訴訟標的，始可發生。若訴訟標的以外
    之事項，縱令與為訴訟標的之法律關係有影響，因而於判決
    理由中對之有所判斷，除同條第二項所定關於抵銷之情形外
    ，尚不能因該判決已經確定而認此項判斷為有既判力。又學
    說上所謂之爭點效，係指法院於確定判決理由中，就訴訟標
    的以外當事人所主張之重要爭點，本於當事人辯論之結果已
    為判斷時，除有顯然違背法令，或當事人已提出新訴訟資料
    足以推翻原判斷之情形外，於同一當事人就與該重要爭點有
    關所提起之他訴訟，不得再為相反之主張，法院亦不得作相
    反之判斷，以符民事訴訟法上之誠信原則而言。是爭點效之
    適用，必須前後兩訴訟當事人同一，且前案就重要爭點之判
    斷非顯然違背法令，及當事人未提出新訴訟資料足以推翻原
    判斷等情形始足當之」，最高法院九十七年度台上字第二六
    八八號判決意旨參照。經查：被上訴人前繳納之十六萬元，
    業經上訴人退還四萬元，業如前述，則上訴人再起訴請求被
    上訴人給付該部分金額（四萬元）範圍，已非可取，合先敘
    明。而上訴人於前開本院九十六年度店小字第二五四三號案
    件中，依公寓大廈管理條例第二十一條規定請求被上訴人給
    付三萬四千五百六十元，經被上訴人於該案主張應以繳付之
    十六萬元公共基金（扣除已退還之四萬元後，尚餘十二萬元
    ）扣抵。該確定判決認定被上訴人應繳交之管理費係公共基
    金之用，被上訴人前繳納之十六萬元社區基金，與上訴人於
    該案請求之管理費，性質相同，該十六萬元可視為預繳管理
    費作為公共基金之用途，並認定該十二萬元（扣除已退還之
    四萬元後之金額）已超過上訴人主張被上訴人積欠之三萬四
    千五百六十元，而駁回上訴人之請求。可知，該確定判決認
    定上訴人主張被上訴人積欠三萬四千五百六十元為可採（該
    案一審判決事實及理由要領第一、(一)點），惟應以被上訴人
    「預繳」管理費十二萬元中之三萬四千五百六十元清償。則
    被上訴人繳交之社區基金所剩十二萬元中，於三萬四千五百
    六十元金額範圍內，經法院認定得用以清償被上訴人所積欠
    之管理費，且該確定判決認定被上訴人預繳之公共基金與積
    欠之管理費「性質相同」，參以首開說明，本院亦應受該判
    決理由此部分認定之拘束。則上訴人本件起訴，於該金額（
    三萬四千五百六十元）之範圍內，係就業已結算完畢之金額
    再行請求，已非可採。嗣被上訴人上開本院九十九年度店小
    字第三五五號請求上訴人返還「溢繳」之基金八萬五千四百
    四十元，經確定判決命上訴人返還，兩造即應受該確定判決
    之拘束。且公共基金與管理費之性質相同，已如前述，則被
    上訴人所繳納之社區基金餘額十二萬元，經本院九十六年度
    店小字二五四三號確定判決、本院九十九年度店小字第三五
    五號確定判決後，已經相互結算完畢。上訴人再為本件請求
    ，即無理由。
五、綜上，被上訴人前依上訴人社區區分所有權人會議決議所繳
    納之十六萬元基金，經上訴人退還四萬元，並經本院前開確
    定判決認定其中三萬四千五百六十元用以清償被上訴人積欠
    之管理費，其中八萬五千四百四十元應退還予被上訴人，兩
    造均應受上開確定判決之拘束，則兩造間就該十六萬元基金
    之爭議業已結算完畢，上訴人自不得再行依同一區分所有權
    人會議決議請求被上訴人給付。原審為上訴人敗訴之判決，
    核無違誤，上訴人上訴意旨仍執前詞，指摘原判決不當，求
    予廢棄，為無理由，應駁回上訴。
六、兩造其餘主張及所提證據，經本院審酌結果，與本院上開論
    斷無涉或無違，爰不予一一論列，附此敘明。
七、據上論結，本件上訴為無理由，依民事訴訟法第四百三十六
    條之一第三項、第四百四十九條第一項、第七十八條，判決
    如主文。
中    華    民    國   100    年    5     月    25    日
                  民事第二庭 審判長 法  官  張松鈞
                                    法  官  羅郁婷
                                    法  官  高偉文
以上正本係照原本作成。
本判決不得上訴。
中    華    民    國   100    年    5     月    25    日
                                    書記官  駱俊勳